臺北高等行政法院判決　　　　　　　　　　　　　　九十二年度訴字第四○九三號
　　　　　　　　　　　　　　　.
　　原　　　告　兆京科技事業股份有限公司
　　代　表　人　甲○○○董事.
　　訴訟代理人　乙○○（會計師）
　　複 代理 人　陳志愷（會計師）
　　被　　　告　財政部臺北市國稅局
　　代　表　人　張盛和（局長）
　　訴訟代理人　丙○○
右當事人間因營利事業所得稅事件，原告不服財政部中華民國九十二年七月九日台財
訴字第○九二○○一九一九四號訴願決定（案號：第00000000號），提起行
政訴訟。本院判決如左：
　　主  文
原告之訴駁回。
訴訟費用由原告負擔。
　　事  實
一事實概要：原告民國（下同）八十七年度未分配盈餘申報，列報課稅所得額為虧損
  新台幣（下同）一、四一七、六五三元，加計當年度不計入所得課稅之所得額一三
  元，當年度未分配盈餘為虧損一、四一七、六四○元，案經被告初查，以原告八十
  七年度所獲配之股利所得五、四七六、四六六元（下稱系爭股票股利），應計入八
  十七年度未分配盈餘加計項目，取具股利扣繳憑單附案佐證，乃核定八十七年度未
  分配盈餘為四、○五八、八一三元，加徵百分之十營利事業所得稅為四○五、八八
  一元。原告不服，申請復查，經被告以九十二年二月二十一日財北國稅法字第○九
  二○二○一二四三號復查決定，復查駁回，提起訴願，遞遭決定駁回，原告仍未甘
  服，遂向本院提起行政訴訟。
二兩造聲明：
　(一)原告聲明：訴願決定及原處分均撤銷。
　(二)被告聲明：（被告經合法通知於言詞辯論期日未到庭，依其答辯狀及準備程序聲
    明為）駁回原告之訴。
三兩造之爭點：
  原告主張系爭股票股利非屬可供分配之盈餘，應准其比照公司「發行股票溢額」，
  以及「資產重估之增值」，得不計入未分配盈餘加徵百分之十稅款，方符實質課稅
  原則，是否可採？
　(一)原告主張：
    1.按「自八十七年度起，營利事業當年度之盈餘未作分配者，應就該未分配盈餘
      加徵百分之十營利事業所得稅，不適用第七十六條之一規定。前項所稱未分配
      盈餘，係指經稽徵機關核定之課稅所得額，加計同年度依本法或其他法律規定
      減免所得稅之所得額、不計入所得課稅之所得額、已依第三十九條規定扣除之
      虧損及減除左列各款後之餘額：一、當年度應納之營利事業所得稅。二、彌補
      以往年度之虧損。三、已由當年度盈餘分配之股利淨額或盈餘淨額。四、已依
      公司法或其他法律規定由當年度盈餘提列之法定盈餘公積，或已依合作社法規
      定提列之公積金及公益金。五、依本國與外國所訂之條約，或依本國與外國或
      國際機構就經濟援助或貸款協議所訂之契約中，規定應提列之償債基金準備，
      或對於分配盈餘有限制者，其已由當年度盈餘提列或限制部分。六、已依公司
      或合作社章程規定由當年度盈餘給付之董、理、監事職工紅利或酬勞金。七、
      依證券交易法第四十一條之規定，由主管機關命令自當年度盈餘已提列之特別
      盈餘公積。八、處分固定資產之溢價收入作為資本公積者。九、當年度損益計
      算項目，因超越規定之列支標準，未准列支，而具有合法憑證或能提出正當理
      由者。十、其他經財政部核准之項目。」為所得稅法第六十六條之九所明定。
      又「二、由於現行營利事業所得稅之法定最高稅率僅百分之二十五，而綜合所
      得稅之法定最高稅率則為百分之四十，為避免營利事業藉保留盈餘規避股東或
      社員之稅負，並基於實施兩稅合一制度後之稅收損失，不應由股東以外之納稅
      義務人負擔，爰於第一項明定營利事業應自八十七年度起，就當年度之未分配
      盈餘加徵百分之十營利事業所得稅，但加徵後該盈餘即不再適用第七十六條之
      一有關累積未分配盈餘強制歸戶課稅之規定。三、為正確計算應加徵百分之十
      營利事業所得稅之未分配盈餘，爰於第二項明定未分配盈餘之計算基礎。原則
      上以「實際可供分配之稅後盈餘」為準，即除當年度課稅所得額外，其屬依法
      減免所得稅之所得額、不計入所得課稅之所得額等，亦應併入計算未分配盈餘
      ，同時各該營利事業依法不能分配或已不存在之所得，亦准予減除，俾使未分
      配盈餘之計算臻於公平合理。」為該條文於八十六年十二月三十日增訂時之立
      法理由所揭櫫。
    2.是依司法院釋字第四二○號解釋文所闡「實質課稅原則」，所得稅法第六十六
      條之九對於未分配盈餘之加徵，應在公司依法有可供分配之盈餘而不辦理分配
      ，亦即有藉保留盈餘來規避股東個人綜合所得稅負之經濟實質，方有適用之餘
      地。該所謂「可供分配之盈餘」，基於公司盈餘分配屬公司法規範事項，自應
      以公司依商業會計法及一般公認會計原則處理會計事務所累積之盈餘數額為依
      歸，而與稅捐單位核定之所得額無涉，此觀經濟部八十六年九月二十三日商字
      第八六二一七六九九號函釋規定即明。準此，為使未分配盈餘之計算能等於「
      可供分配之盈餘」，用以加徵百分之十稅款，所得稅法第六十六條之九對於計
      算未分配盈餘之減除項目，除作列舉性之規範外，另訂有「十、其他經財政部
      核准之項目。」之概括性規範，其目的無非在保持未分配盈餘計算朝向合理化
      之彈性，俾符所課徵之租稅能與人民實際經濟負擔能力相當之法意。該概括性
      條款之運用，業經財政部明文准許下列不影響帳面紀錄而無可用以分配之帳外
      調整所得內容，得列為計算未分配盈餘之減除項目：
      (1)「按同業利潤標準核定之所得額與帳載所得額之差額」｛營利事業所得稅查
        核準則（下稱查核準則）第一百十一條之一第三款｝。
      (2)「按擴大書審純益率標準自行調整之所得額與帳載所得額之差額」（查核準
        則第一百十一條之一第四款）。
      (3)「按所得額標準自行調整之所得額與帳載所得額之差額」（財政部八十九年
        一月三十一日台財稅第八九○四五○二七二號函）。
      (4)「依法需設算但實際並未收取之利息收入」（財政部八十九年二月二十四日
        台財稅第八九○四五一四八四號函）。
      (5)「一方面借入款項支付利息，一方面貸出款項不收取利息或收取利息低於所
        支付之利息，對於相當於該貸出款項支付之利息或其差額」（財政部八十九
        年十月三十日台財稅第八九○四五七四一○號函）。
      (6)「不得以費用列支之自動補報補繳漏稅款所加計之利息」（財政部八十九年
        十一月十三日台財稅第八九○四五七○九一號函）。
      (7)「非由退休金專戶支付之退休金」（財政部九十年三月十四日台財稅第九○
        ○四五一六四五號函）。
      (8)「依促進產業升級條例規定提列國外投資損失準備嗣後轉作收益之數額」（
        財政部八十九年七月四日台財稅第八九○四五四四七一號函）。
      (9)「金融機構經主管機關依金融法律規定限制分配盈餘者，其自當年度盈餘加
        以限制部分」（九十二年三月五日台財稅第○九一○四五八一七九號函）。
    3.再者，在稽徵實務上，對於公司「發行股票之溢額」以及「資產重估之增值」
      ，儘管依促進產業升級條例（下稱促產條例）第十九條及第十八條規定，均免
      予計入當年度營利事業所得額課稅，而屬所得稅法第六十六條之九第二項所規
      定「依所得稅法或其他法律規定減免所得稅之所得額」或「依所得稅法或其他
      法律規定不計入所得課稅之所得額」之計算未分配盈餘之加計項目，惟該等所
      得項目因在公司法第二百四十一條（修正前為第二百三十八條）及商業會計法
      第五十二條等商業會計處理規範下，均應累積為資本公積，並非屬帳面上實際
      可供分配之盈餘範疇，故在財政部尚未明文可列為計算未分配盈餘之減除項目
      之情況下，仍無須列入未分配盈餘計算以加徵百分之十稅款之需，藉符「相同
      事件，應為相同對待」之憲法平等原則，頗值得肯定。
    4.查本件系爭股票股利，雖依據所得稅法第四十二條規定，屬「依所得稅法或其
      他法律規定不計入所得課稅之所得額」之計算未分配盈餘之加計項目，惟依經
      濟部八十六年八月十九日商字第八六二一五二一五號函釋規定，既不能列為投
      資收益而無涉及盈餘分派或增資事宜，並非帳面上「可供分配之盈餘」範疇，
      未涉股東應否繳納個人綜合所得稅之問題，實應准許比照公司「發行股票之溢
      額」以及「資產重估之增值」項目得不計入未分配盈餘加徵百分之十稅款之稽
      徵實務，方為公允。又本項爭議，早經財政部賦稅署於八十八年十二月十四日
      舉辦「兩稅合一制未分配盈餘申報實務座談會」中，針對業者建議事項：「建
      議修正營利事業所得稅查核準則第三十條第三款規定，公司投資於國內其他營
      利事業，其自八十七年一月一日起所獲配之股票股利，可免計入該公司取得年
      度之未分配盈餘。」提出「有關建議，留供參考。」之說明（財政部八十九年
      四月五日台稅一發第八九○四五○九七二號函釋參照），惟財政部迄今仍未解
      決股票股利若列入未分配盈餘計算，將有所加徵之稅款偏離量能課稅及實質課
      稅原則之問題，難謂無行政怠惰之議。另被告對於本件爭議，若確因礙於法令
      限制而未便採行時，實應依上開規定建議財政部妥為符合立法目的之解釋，俾
      使未分配盈餘之計算臻於公平合理。乃被告及訴願審理機關對於本件爭點，均
      未能予以正視，以提出其足資令人折服之論據，或確實反應以為合宜之處置，
      竟一味復執前詞，即遽作駁回本件之論據，任使行政救濟之應有功能喪失殆盡
      ，實非保障人民合法權益之行政作為所該當。
　(二)被告主張：
    1.本件原告八十七年度未分配盈餘申報，列報課稅所得額為虧損一、四一七、六
      五三元，加計當年度不計入所得課稅之所得額一三元，當年度未分配盈餘為虧
      損一、四一七、六四○元。經被告初查，以原告八十七年度所獲配之股利所得
      五、四七六、四六六元，應計入八十七年度未分配盈餘加計項目，取具股利扣
      繳憑單附案佐證，乃核定八十七年度未分配盈餘為四、○五八、八一三元，加
      徵百分之十營利事業所得稅為四○五、八八一元。原告不服，主張所獲配之股
      票股利不屬帳面上實際可供分配之盈餘，請准予列為未分配盈餘減除項目，申
      經被告復查決定略以，經查原告本年度營利事業所得稅會計師簽證申報課稅所
      得額為虧損一、四一七、六五三元，加計不計入所得額之股利五、四七六、四
      六六元，有原告本年度股利扣繳憑單附案資證，核定未分配盈餘為四、○五八
      、八一三元，加徵百分之十營利事業所得稅四○五、八八一元，核符合所得稅
      法規定，訴願人主張顯係誤解為由，駁回其復查之申請，經核並無不妥。
    2.原告除執前詞提起訴願外，另訴稱略以基於法律解釋之「目的論解釋原則」及
      「實質課稅原則」，稽徵機關對於非屬帳面上實際可供分配之盈餘，縱其屬計
      算未分配盈餘之加計項目，仍不應據為列入未分配盈餘計算以加徵百分之十稅
      款。又依據所得稅法第六十六條之九之立法目的，由於股票股利依法不能分配
      而屬於帳面上不存在之所得，自不須列入未分配盈餘計算以加徵百分之十稅款
      。被告明知股票股利列入未分配盈餘計算，將使加徵百分之十稅款之基礎偏離
      實際可供分配盈餘，而有溢課人民不當稅負之議，仍未依法妥為公允適切之處
      理，實難令人茍同，資為爭議。案經財政部訴願決定以，按所得稅法施行細則
      第四十八條之十第二項規定，原告所獲配之系爭股票股利，雖不計入當年度所
      得額課徵營利事業所得稅，惟於計算未分配盈餘時，應作為計算未分配盈餘之
      加計項目，是被告調整核定原告八十七年度未分配盈餘申報加計項目之「當年
      度依所得稅法或其他法律規定不計入所得課稅之所得額」為四、○五八、八一
      三元，並無違誤；又系爭投資收益，亦非屬所得稅法規定得以減除之項目，所
      訴核無足採等由，駁回其訴願。茲原告仍執前詞爭議，實難認為有理由。
　　理  由
一本件被告經合法通知，未於言詞辯論期日到場，核無行政訴訟法第二百十八條規定
  準用民事訴訟法第三百八十六條所列各款情形，爰依同法準用民事訴訟法第三百八
  十五條第一項前段規定，准原告之聲請，由其一造辯論而為判決，合先說明。
二按「公司組織之營利事業，因投資於國內其他營利事業，所獲配之股利淨額或盈餘
  淨額，不計入所得額課稅，其可扣抵稅額，應依第六十六條之三規定，計入其股東
  可扣抵稅額帳戶餘額。」、「自八十七年度起，營利事業當年度之盈餘未作分配者
  ，應就該未分配盈餘加徵百分之十營利事業所得稅，不適用第七十六條之一規定。
  前項所稱未分配盈餘，係指經稽徵機關核定之課稅額，加計同年度依本法或其他法
  律規定減免所得稅之所得額、不計入所得課稅之所得額、已依第三十九條規定扣除
  之虧損及減除左列各款後之餘額：一、當年度應納之營利事業所得稅。二、彌補以
  往年度之虧損。三、已由當年度盈餘分配之股利淨額或盈餘淨額。四、已依公司法
  或其他法律規定由當年度盈餘提列之法定盈餘公債，或已依合作社法規定提列之公
  積金及公益金。五、依本國與外國所訂之條約，或依本國與外國或國際機構就經濟
  援助或貸款協議所訂之契約中，規定應提列之償債基金準備，或對於分配盈餘有限
  制者，其已由當年度盈餘提列或限制部分。六、已依公司或合作社章程規定由當年
  度盈餘給付之董、理、監事職工紅利或酬勞金。七、依證券交易法第四十一條之規
  定，由主管機關命令自當年度盈餘已提列之特別盈餘公積。八、處分固定資產之溢
  價收入作為資本公積者。九、當年度損益計算項目，因超越規定之列支標準，未准
  列支，具有合法憑證及能提出正當理由者。十、其他經財政部核准之項目。」分別
  為所得稅法第四十二條第一項及第六十六條之九第一項及第二項所明定。次按「本
  法第六十六條之九第二項所稱依本法或其他法律規定不計入所得課稅之所得額，係
  指左列各款規定之所得額：一、依本法第二十四條第二項規定不計入所得額課稅之
  所得額。二、依本法第四十二條第一項及促進產業升級條例第十六條、第十七條規
  定，不計入或免予計入所得額課稅之所得額。三、依本法第七十三條之一規定，按
  規定扣繳率申報納稅之所得額。四、依其他法律規定免計入所得額課稅之所得額。
  」為同法施行細則第四十八條之十第二項所明定。
三本件原告八十七年度未分配盈餘申報，列報課稅所得額為虧損一、四一七、六五三
  元，加計當年度不計入所得課稅之所得額一三元，當年度未分配盈餘為虧損一、四
  一七、六四○元，案經被告初查，以原告八十七年度所獲配之股利所得五、四七六
  、四六六元，應計入八十七年度未分配盈餘加計項目，取具股利扣繳憑單附案佐證
  ，乃核定八十七年度未分配盈餘為四、○五八、八一三元，加徵百分之十營利事業
  所得稅為四○五、八八一元。原告不服，循序申請復查，提起訴願，遞遭決定駁回
  ，復起訴主張系爭股票股利非屬可供分配之盈餘，應准其比照公司「發行股票溢額
  」，以及「資產重估之增值」，得不計入未分配盈餘加徵百分之十稅款，方符實質
  課稅原則，詳如其起訴狀事實欄所載理由等語。
四查原告主要營業項目為經營電子計算器電腦資訊設備科學儀器及有關設備之製造加
  工及批發零售之買賣業務，汽車機車運輸設備及其有關各項機具零件材料之製造加
  工及批發零售買賣業務，水空氣污染及噪音處理設備之買賣業務，有關室內裝潢設
  計施工材料及家具之進口等業務，八十七年度未分配盈餘申報，委託黃漢祥會計師
  辦理查核簽證申報，列報課稅所得額為虧損一、四一七、六五三元，加計當年度不
  計入所得課稅之所得額十三元，當年度未分配盈餘為虧損一、四一七、六四○元，
  被告初查，以原告八十七年度所獲配之系爭股票股利五、四七六、四六六元，應計
  入八十七年度未分配盈餘加計項目，原告對有獲配系爭股票股利亦未否認，被告乃
  核定八十七年度未分配盈餘為四、○五八、八一三元，加徵百分之十營利事業所得
  稅為四○五、八八一元（參見原處分卷八十七年度未分配盈餘調整數額計算表），
  揆諸首揭規定，自無不合。
五至於原告訴稱：系爭股票股利，非屬帳面實際可供分配之盈餘，既依法不能分配，
  自不須列入未分配盈餘計算，始符實質課稅原則等語。查所得稅法第六十六條之九
  第二項規定：前項所稱未分配盈餘，係指經稽徵機關核定之課稅所得額，加計同年
  度依本法或其他法律規定減免所得課稅之所得額，不計入所得課稅之所得額，已依
  第三十九條規定扣除之虧損及減除左列各款後之餘額。本件原告獲配系爭股票股利
  ，屬原告之所得，即應計入全年所得額內，且系爭股票股利，非屬所得稅法第六十
  六條之九第三項所列各款情形，自不得減除，原告所訴，洵不足採。
六綜上說明，本件被告就原告八十七年度未分配盈餘所為核定處分，並無違誤，訴願
  決定，予以維持，亦無不合，原告起訴意旨，非有理由，應予駁回。
七據上論結，本件原告之訴為無理由，依行政訴訟法第二百十八條、第九十八條第三
  項前段，民事訴訟法第三百八十五條第一項前段，判決如主文。
中　　　華　　　民　　　國　　九十三　　年　　 十二 　　月　　　七　　　日
                　　 臺 北 高 等 行 政 法 院   第 四 庭
                                    審 判 長   法  　官  王立杰
                                               法  　官  胡方新
                                               法  　官  黃本仁
右為正本係照原本作成。
如不服本判決，應於送達後二十日內，向本院提出上訴狀並表明上訴理由，如於本判
決宣示後送達前提起上訴者，應於判決送達後二十日內補提上訴理由書（須按他造人
數附繕本）。
中　　　華　　　民　　　國　　九十三　　年　　 十二 　　月　　　九　　　日
            　　　　　　　　　  　             書 記 官  姚國華
